最高法院刑事判決　　　　　　　　　　　　　　　八十六年度台上字第五一三一號
　　上訴人　甲○○
　　　　　　丙○○
　　　　　　乙○○
右上訴人等因違反懲治盜匪條例案件，不服台灣高等法院高雄分院中華民國八十五年
十二月三十一日第二審判決（八十五年度上訴字第一○二六號，起訴案號：台灣高雄
地方法院檢察署八十四年度偵字第九四八一號），提起上訴，本院判決如左：
    主  文
原判決關於甲○○、丙○○部分撤銷，發回台灣高等法院高雄分院。
其他上訴駁回。
    理  由
甲、上訴人甲○○、丙○○部分
本部分原判決撤銷第一審關於上訴人甲○○、丙○○強盜部分不當之判決，改判依牽
連犯之例，從一重各論處上訴人甲○○、丙○○共同意圖為自己不法之所有，以強暴
致使不能抗拒而取他人之物罪刑，固非無見。
惟查：(一)、按被害人所述被害情形，如無瑕疵可指，而就其他方面調查，又與事實相
符，其所為之供述固得採為裁判論斷之基礎，惟其證據之本身倘若尚有瑕疵，則在此
瑕疵未予究明前，遽採為有罪之根據，即難謂為適法。本件原判決論處上訴人甲○○
、丙○○共犯懲治盜匪條例第五條第一項第一款之罪，無非係以被害人江美玲等六人
之指訴為據。惟依卷附江美玲等人之供述相關筆錄載示，其等均稱因遭上訴人等持木
棍或踢方式毆打腹部及腿部致不能抗拒，始交出身上之財物云云，倘若可信。衡之
吾人一般日常生活之經驗法則，則其等似應會留有外傷，抑或至少應有瘀腫傷情況之
產生，方始合乎情理之常。但查依被害人江美玲於八十四年四月二十七日調查中，竟
謂「（你是否驗傷﹖）他們是用腳踢及用木棒傷及我們大腿和腹部，外表看不出有外
傷，所以沒有驗傷」；另被害人張月美於八十四年四月二十二日調查筆錄中亦謂「（
你何處受傷﹖）均是內傷」，可知其等雖指訴遭上訴人等持木棍或以踢方式毆打，
卻無法提及受傷之證明，甚至受理偵訊之警員侯偉智於訊問被害人等六人時，亦只看
出僅呂錦川一人受有外傷，其餘諸位被害人則無明顯外傷可見，尤以證人侯偉智於第
一審審理時結證稱：「是被害人等六人到市刑大報案，當時呂錦川身上有傷較嚴重，
被害人均有說受傷，只有呂錦川受傷較嚴重」（見一審卷第二七九至二八○頁），核
與上訴人甲○○於八十四年十一月二十二日審判中所自承「我打了一位男的，只打了
幾下，在場尚有歐巴桑打，我打了呂錦川幾下，並無打女人」，「我並無打女孩子，
而我只用拳頭打呂錦川，我在工寮打他的，當時亦有很多人打」等語（見一審卷第一
二五頁反面）互核又屬一致無歧，顯然被害人江美玲等人之指訴得否遽認與事實全然
相合，而謂未有違背客觀上應認為確實之定則，已非無疑義。況參諸被害人江美玲等
對於有無遭上訴人二人持木棍毆打，並強押至海光四村五四六號內強取金錢乙事，於
警局初訊時，雖一致供稱一訴人等有盜匪之犯行，惟嗣又改稱：「（當天搶你們的人
，是否庭上所立之甲○○、丙○○﹖）不是」（參八十四年七月十四日呂錦川訊問筆
錄）；「賭客一聽有詐賭，大家即很吵雜，丙○○有打我，而甲○○有作勢要打我，
丙○○是徒手打我」；「他們無押我們，我們只是一個一個到五四六號去小便」（參
八十四年十一月二十二日呂錦川訊問筆錄）；「他們有拿木棒等物恐嚇我們，我們會
害怕，不敢反抗，但沒被打」（參八十四年七月十四日江美玲、張月美、王環訊問筆
錄），前後所為之供述復不一致，而據證人沈小玲等於第一審調查中之證述，沈小玲
稱：「（丙○○等人有無押人進五四六號﹖）他們無押人，都是一起走過去」；王金
雄稱：「（案發經過﹖）我在裡面看，無下去賭，後來乙○○喊詐賭，裡面賭客即推
擠起來，那時甲○○不在場內，我無看到別人拿棍子，後來看到很多人去五四六號」
；陳貴清稱：「是詐賭者自願拿錢出來」，「（誰叫詐賭者進去五四六號﹖）是他們
自己去的」（以上證詞參閱八十四年十二月二十日審判筆錄）；張曉鶯稱：「（在外
面是否可以看到甲○○等五人在屋內，是站著或坐著﹖）我看到他們是坐著」、「沒
有看到甲○○拿棍棒打人動作」（參閱八十五年一月十二日審判筆錄）等情相互勾稽
，又均一致證稱上訴人等並無持木棍毆打被害人江美玲等人，且亦未見有強押被害人
去海光四村五四六號屋內情事。真相究竟若何﹖迄欠明瞭，自仍有待再深入徹查審認
明白。原審就此未調查清楚，率予採用被害人江美玲等人尚有瑕疵之指訴，遽資為裁
判論斷上訴人甲○○、丙○○有罪之重要依據，不無速斷，並不足以昭折服，且亦有
採證與論理法則不合，及不無證據調查未盡之違法。(二)、次按懲治盜匪條例第七條第
一項雖規定盜匪所得之財物，應發還被害人，且除確已費失不存在者外，不論有無扣
押，均應諭知發還被害人，方始適法。本部分原判決以上訴人等強取江美玲新台幣（
下同）二十二萬元、呂錦川二十二萬元、林姿蓉十五萬元、張月美十二萬元、劉雲德
十萬元、王環十三萬元，合計九十四萬元，因而諭知上訴人等應將盜匪所得之財物發
還被害人，惟上訴人等是否已將告訴人所拿出之賭資返還被害人，雙方之間尚有爭執
，被害人劉雲德、呂錦川、江美玲、王環、林姿蓉、張月美於偵查時均稱錢已返還（
見偵卷第五十六頁反面至五十七頁），嗣於第一審審理中始改稱並未還錢，前後供詞
反覆，得否遽信，已不無疑義。且其等所拿出賭資之數額究竟為每人十萬元或如被害
人所稱六人共拿九十四萬元，雙方各執乙詞，且據證人李克勤於八十四年十二月二十
日審判中證稱：「（他們共拿出九十一萬多元﹖）無那麼多，因呂錦川將錢交到我手
上，大約四十萬元左右，我無點，一捆十萬元約四、五捆，我在門外看，呂錦川出來
和我說叫我發」，另被害人呂錦川於八十四年七月十四日訊問時，亦稱：「（何人出
面處理﹖如何處理）是場子的人，我不清楚，後來有叫我們到一間房子講，他們告訴
我們詐賭，叫我們每人拿十萬元出來，我們六人每人就拿十萬元出來，放在桌上，有
個〞小鬼〞就拿走了」，於八十五年七月二十九日訊問中又稱：「確實有詐賭，我們
後來到對面的房子商議每人拿出十萬元，共五個人拿出五十萬元給他們，他們說不夠
，所以我們每人又多拿二萬元出來，每人共拿十二萬元」。則被害人金錢損失之數額
究竟多少﹖仍非無疑竇，迄屬未明。原審未就此詳查予以剖析釐清，即率以被害人林
姿蓉嗣又證稱並沒有還錢，呂錦川亦稱沒有還錢，侯梅貞亦稱還沒談好，先不要給錢
，況江美玲等且提出附帶民事，請求上訴人甲○○等賠償上述各該損失款項（八十四
年附民字第四一七號），足證尚未返還上開款項等擬制之情，爰依懲治盜匪條例第七
條第一項之規定諭知上訴人等盜匪所得款項應分別發還被害人江美玲廿二萬元、呂錦
川廿二萬元、林姿蓉十五萬元、張月美十二萬元、劉雲德十萬元、王環十三萬元，自
嫌速斷。尤以依卷內證人李克勤之相關筆錄之載示，李某起自警局初訊時即已明確證
稱：「……美玲等六人共籌得五、六十萬元，要賭博的人不要再追究詐賭之事，願將
五、六十萬元賠給大家，羅媽媽等人便提議由我來分錢，我便將錢悉數賠給輸錢的人
，後來錢不夠賠，……後來美玲等人共籌十萬元，我又把錢分給輸錢的人，賠完了大
家便都離開……事情經過就是如此。」（見警卷第十三頁反面），倘若無訛。則上開
盜匪所得之財物既已費失不存在，得否再為發還被害人之諭知，顯非無再商榷推敲之
餘地。原審對證人李克勤之上開證述與應否發還之法則適用，待證重要事項，未為併
加審酌及說明，乃逕自認定應將上揭所謂盜匪所得之財物悉數全部諭知發還被害人，
即難謂無判決理由欠備及法則適用不當之違誤。依上所述，上訴人甲○○、丙○○上
訴意旨指摘此部分原判決不當，非無理由，應認有撤銷發回更審之原因。
乙、上訴人乙○○部分
查第三審上訴書狀，應述上訴之理由，其未述者，得於提起上訴後十日內補提理
由書於原審法院，已逾上述期間，而於第三審法院未判決前仍未提出上訴理由書狀者
，第三審法院應以判決駁回之，刑事訴訟法第三百八十二條第一項、第三百九十五條
後段規定甚明。本部分上訴人乙○○因違反懲治盜匪條例案件，不服原審判決，於民
國八十六年一月二十八日提起上訴，並未述理由，迄今逾期已久，於本院未判決前
仍未提出，依上開規定其上訴自非合法，應予駁回。
據上論結，應依刑事訴訟法第三百九十五條後段、第三百九十七條、第四百零一條，
判決如主文。
中      華      民      國    八十六    年      八      月    二十八    日
                              最高法院刑事第九庭
                                  審判長法官  謝  家  鶴
                                        法官  羅  一  宇
                                        法官  吳  昭  瑩
                                        法官  花  滿  堂
                                        法官  陳  世  淙
      右正本證明與原本無異
                                              書  記  官
中      華      民      國    八十六    年      九      月      四      日
